臺灣高等法院臺南分院刑事判決　　　100年度醫上訴字第576號
上　訴　人　臺灣臺南地方法院檢察署檢察官
上　訴　人
即　被　告　周道陽
上　訴　人
即　被　告　陳又慈
上列二人共同
選任辯護人　詹俊平　律師
上列上訴人因被告違反醫師法等案件，不服臺灣臺南地方法院98
年度醫訴字第1 號中華民國100年4月14日第一審判決（起訴案號
：臺灣臺南地方法院檢察署97年度偵續字第126 號），提起上訴
，本院判決如下：
    主  文
原判決撤銷。
周道陽共同犯詐欺取財罪，處有期徒刑陸月，如易科罰金，以新
臺幣壹仟元折算壹日。緩刑參年。扣案之不明粉末參瓶、鋁箔裝
藥粉（大包裝）柒拾參包、鋁箔裝藥粉（小包裝）拾伍包及床墊
貳個均沒收。
陳又慈共同犯詐欺取財罪，處有期徒刑肆月，如易科罰金，以新
臺幣壹仟元折算壹日。緩刑參年。扣案之不明粉末參瓶、鋁箔裝
藥粉（大包裝）柒拾參包、鋁箔裝藥粉（小包裝）拾伍包及床墊
貳個均沒收。
    事  實
一、周道陽與陳又慈係夫妻，二人於民國77年間，在臺南市南化
    區小崙里小崙115之1號設置「仙宗禪院」，由周道陽擔任住
    持，陳又慈負責接待及財務管理。緣蔡鴻基因受腎臟萎縮之
    疾病困擾已久，經友人蘇清榮介紹，於96年11月6 日11時許
    ，偕同其妻周秀盆及友人江明和前往「仙宗禪院」拜拜，祈
    求身體健康。周道陽、陳又慈認有機可乘，竟共同基於意圖
    為自己不法所有之犯意聯絡，由周道陽先幫蔡鴻基、周秀盆
    測字、算命後，向蔡鴻基、周秀盆佯稱可請求禪院內供奉之
    太上道祖（即三清道祖）為蔡鴻基治病，但必須作「36大法
    」，即依能力準備新臺幣（下同）360 元，或3,600元，或3
    萬6,000元，或36萬元等以36為基數之紅包6份，其中包給三
    清道祖4份，包給周道陽、陳又慈各1份，拜三清道祖及周道
    揚為師，治療期間15日需入住禪院睡臥藥床，藥床收費8,00
    0元，藥床床墊下放置鋁箔裝之藥粉每包收費1萬元，15日之
    療程需用藥粉12包共計12萬元，療程結束再服用藥物1 包，
    費用3萬6,000元，蔡鴻基之病即可痊癒，致使蔡鴻基、周秀
    盆陷於錯誤，於同年月8 日11時許，由其女蔡佩容陪同前往
    「仙宗禪院」拜師治病，並交付周道陽36萬元之紅包6 包計
    216 萬元、藥床費用8,000元、藥粉費用12萬元及藥包費用3
    萬6,000元，合計232萬4,000 元，周道陽旋將前揭款項交付
    陳又慈，由陳又慈將其中220 萬元分別存入周道陽、陳又慈
    等設於銀行帳戶。蔡鴻基、周秀盆旋於同年月9 日入住禪院
    ，期間服用周道陽提供之法水及陳又慈提供之不明粉末，並
    睡臥陳又慈所提供之藥床。嗣蔡佩容查覺有異，於同年月10
    日向警方報案，經警於同年月11日10時35分許，持原審核發
    之搜索票前往「仙宗禪院」搜索，扣得周道陽、陳又慈所有
    供犯詐欺罪所用之不明粉末3 瓶、鋁箔裝藥粉（大包裝）73
    包、鋁箔裝藥粉（小包裝）15包及床墊2 個等物，而查悉上
    情。
二、案經臺灣臺南地方法院檢察署檢察官指揮臺南市政府警察局
    麻豆分局偵查起訴。
    理  由
甲、證據能力部分
壹、被告陳又慈於原審準備程序固先抗辯其罹有憂鬱症病情嚴重
    ，其於96年11月11日夜間突受警詢致憂鬱症發作，辨識、表
    達及分析能力均有障礙，故其前揭警詢筆錄無證據能力云云
    ，嗣又陳明就前開警詢筆錄之證據能力不予爭執等語（見本
    院卷第54頁反面）。查被告陳又慈於96年11月11日警詢時有
    其委任律師彭冀湘陪同應訊，陳明同意夜間訊問，不曾表明
    有何因身體健康突發之事由致事實上不能訊問之情事，有該
    警詢筆錄在卷可稽（見警卷第9 頁至第14頁），難認有何因
    突發疾病致事實上不能訊問之情形，另亦無違背刑事訴訟法
    第93條之1第2項、第100條之3第1項之規定，自無同法第158
    條之2第1項前段不得作為證據規定之適用，是其前揭警詢所
    為自白及其他不利之陳述，自得作為證據。
貳、次按被告以外之人於偵查中向檢察官所為陳述，除顯有不可
    信之情況者外，得為證據，刑事訴訟法第159條之1第2 項定
    有明文。檢察官在偵查中對被告以外之人所為之偵查筆錄，
    性質上屬傳聞證據，惟刑事訴訟法規定檢察官代表國家偵查
    犯罪、實施公訴，依法其有訊問被告、證人及鑑定人之權，
    證人、鑑定人並須具結，而實務運作時，檢察官偵查中向被
    告以外之人所取得之陳述，原則上均能遵守法律規定，不致
    違法取供，其可信度極高，職是，被告以外之人前於偵查中
    已具結而為證述，除反對該項供述具有證據能力之一方，已
    釋明「顯有不可信之情況」之理由外，不能遽指該證人於偵
    查中之陳述不具證據能力。證人蔡鴻基、周秀盆、蔡佩蓉於
    檢察官偵查時以證人身分具結所為之證述，係檢察官令其以
    證人身分具結後所為之證述，有該證人之結文附卷可稽，被
    告對上開證人之上開證述，均未提及檢察官在訊問時有不法
    取供之情形，亦未釋明上開證人之證述有何顯不可信之情況
    ，而證人蔡鴻基、周秀盆、蔡佩蓉且經原審審理時依法傳訊
    其等到庭具結陳述，並經被告及其辯護人予以詰問，足已保
    障被告周道陽、陳又慈之反對詰問權，揆諸上開說明，上開
    證人在檢察官訊問時，具結後所為之證述筆錄，自具有證據
    能力。
參、又按被告以外之人於審判外之言詞或書面陳述，除法律有規
    定者外，不得作為證據；又被告以外之人於審判外之陳述，
    雖不符合同法第159條之1至第159條之4之規定，但經當事人
    於審判程序同意作為證據，法院審酌該言詞陳述或書面陳述
    作成時之情況，認為適當者，亦得為證據。當事人、代理人
    或辯護人於法院調查證據時，知有第159條第1項不得為證據
    之情形，而未於言詞辯論終結前聲明異議者，視為有前項之
    同意，刑事訴訟法第159條第1項及第159條之5分別定有明文
    。本判決下列所引用之除公務員職務上製作之紀錄文書，並
    無顯不可信之情況，依刑事訴訟法第159條之4第1 款規定，
    有證據能力外，其餘屬傳聞證據部分，業經檢察官、被告及
    其辯護人於本院準備程序及審判期日中均明示同意此部分之
    證據有證據能力（見本院卷第51頁、52頁、109 頁），並且
    迄至言詞辯論終結前亦未撤回前開同意，本院審酌上開證據
    資料製作時之情況，尚無違法不當及證明力明顯過低之瑕疵
    ，且認為以之作為證據應屬適當，爰依刑事訴訟法第159 條
    之5規定，認前揭證據資料均有證據能力。
肆、被告周道陽、陳又慈所提96年12月13日台灣民眾日報報紙 1
    份（見原審卷第29頁），有關報載案外人吳X 映罹患紅斑性
    狼瘡，免疫系統遭破壞，曾經6個月化療後，於95年7月經醫
    生判定需洗腎，後偶然機會幸遇被告周道陽，經被告周道陽
    引領拜太上太祖為師，並師承被告周道陽習練九陽神功後，
    回診經醫師檢查發現不藥而癒等情，為記者於審判外轉述被
    告以外之人於審判外所為之陳述，核屬傳聞證據，並與本案
    不具有關聯性，自不得作為本案證據。
乙、有罪部分
壹、認定犯罪事實所憑之證據及理由
一、訊據被告周道陽、陳又慈固坦承被害人蔡鴻基、周秀盆於前
    揭時、地前來「仙宗禪院」拜拜，拜三清道祖及被告周道陽
    為師後入住禪院睡臥藥床，期間服用伊等提供之法水及不明
    粉末，及向被害人蔡鴻基、周秀盆收取上開紅包及藥床藥包
    費用合計232萬4,000元，惟均矢口否認有何詐欺犯行，辯稱
    ：伊等並未向蔡鴻基、周秀盆聲稱可治病，蔡鴻基、周秀盆
    係來「仙宗禪院」拜求禪院供奉之三清道祖保佑身體健康，
    並拜被告周道陽為師學習九陽神功以調養身體，拜師須行36
    法之禮儀應送6 包紅包，每包以36元為基數，究竟為36元、
    或360元，或3,600元，或3萬6,000元等，係依拜師者之意願
    及能力，並無硬性規定，蔡鴻基、周秀盆係因捐款予登記寺
    廟可扣抵稅捐，始包給上開鉅額紅包，藥床、藥包內含貴重
    藥草，均由蔡鴻基、周秀盆自由判斷價值而購買，伊等並無
    施用詐術，蔡鴻基、周秀盆亦非陷於錯誤而交付金錢云云。
二、經查：
(1)、證人周秀盆於偵查中結證：「（有交付金錢給周道陽或任何
    人？）我們交36萬6包，藥床8,000一人份，12包藥包，一包
    1萬，還有最後療程的一包藥3萬6,000，及金牌一面(1兩)上
    開財物都交給周道陽本人，周道陽跟我們說拜他為老師，也
    要拜祖師爺，要作36大法。」、「（什麼是36大法？）拿36
    支香在身體上作法。」、「（為何會給對方那麼大筆的錢？
    ）因為周道陽作36大法可以3,600、3萬6,000、36萬、360萬
    都可以，看誠意，他會些奇門盾甲，測字很準，所以我們很
    信任他，而且他保證我先生的病他可以醫好，所以才會願意
    支付這些錢。」等語（見他字卷第19頁）；於原審審理時結
    證：「（你們到了之後，有無跟他們表示你們的來意？）有
    說我先生身體有病，聽說你很厲害，他就叫我們什麼時候再
    去，要準備什麼東西。」、「（你表明你的來意後，有無跟
    你講過治療的事情？）他說這個簡單，這個可以好，拜師。
    」等語（見原審卷第164 頁正反面），復於本院審理時到庭
    為相同之證述（見本院卷第75頁至78頁）。又證人蔡鴻基於
    偵查中結證：「（周道陽有無跟你們說他有強大的法力？）
    有，他說他有信心可以醫好我的病。」等語（見他字卷第20
    頁）；於原審審理時結證：「（你96年11月6 日到仙宗禪院
    後，於何時才又再次到仙宗禪院？）周道陽說這事情事態嚴
    重要趕快治療，他說要排毒，要住在山上，要準備東西去山
    上。」、「（【提示警卷第45頁及47頁照片，並告以要旨】
    45頁下方照片中的床墊及47頁床墊，你有無躺過？）有。」
    、「（床墊作何用途？）他下面有一些草藥，經過燻就有氣
    產生，氣有排毒的功能。」、「（何人跟你說有排毒功能？
    ）周道陽。」、「（你用過這些物品後，有無到醫院檢查過
    ？）有，我都要追蹤檢查。」、「（有無改善？）沒有。」
    、「（如果之前就知道沒有療效，是否還會付錢？）不可能
    。」等語（見原審卷第158頁至第160頁）。依前開證人即被
    害人蔡鴻基、周秀盆於偵查中及原審審理時之證詞，可證明
    被告周道陽確有向被害人蔡鴻基、周秀盆宣稱拜求「仙宗禪
    院」內供奉之三清道祖及行「36大法」得治癒蔡鴻基所罹腎
    臟疾病，訛詐被害人蔡鴻基、周秀盆陷於錯誤而交付錢財之
    事實。
(2)、被告周道陽於警詢時供承：「（你是否知道蔡鴻基腎臟有毛
    病及其他病痛？）他去求三清道祖時我在旁邊時我就知道他
    有腎臟的毛病。」，「（根據蔡鴻基筆錄中供稱要請祖師爺
    【三清道祖】看診，要先拜道祖為門徒及要作『36大法』是
    否有這回事？）拜師【三清道祖】一定要有這個程序。」、
    「（何謂『36大法』請解釋一下？）就是說要拜【三清道祖
    】為師，再拜主持人就是我為師，要拜師的程序有從360 元
    、3,600 元、3萬6,000元、36萬元，有能力的人寄付香油錢
    的程序，也就是隨意給，就是要有36的數字程序。」、「（
    根據蔡鴻基供稱寄付的金錢要準備紅包6 份，是否實在？）
    是包給三清道祖4 份，我1份及陳又慈1份。」、「（你是否
    有向蔡鴻基稱他患的是屬重病，要住在禪院內睡藥床及禁食
    並只能喝水，是有這回事？）我在旁邊代他向三清道祖擲杯
    ，由我向三清道祖報告怎麼處理的，而由蔡鴻基擲杯求的，
    並不是我的意思，是三清道祖擲杯指示的。」、「（蔡鴻基
    夫婦等2 人之藥床是何人準備，何時開始使用？）就是說三
    清道祖指示如果身體不舒服就要去睡藥床，是我們禪院準備
    的，是陳又慈準備的。是於96年11月9 日中午就開始使用了
    。」、「（根據蔡鴻基供稱在仙宗禪院內治療睡藥床的費用
    要8,000元及床下藥粉要1萬元，15天期間需要12包藥粉，你
    作何解釋？）是祖師爺指示要睡藥床，是他自己發心隨意功
    德所供奉的香油錢。」、「（蔡鴻基寄付的該筆錢目前在何
    處？）都是寄在銀行，我是叫陳又慈去寄的不知道寄在何銀
    行，但我有叫陳又慈寄在仙宗禪院的戶頭。」、「（你是否
    有向蔡鴻基表示如果作完此療程，身體就能恢復等語？）不
    是我說的是祖師爺說的，我當時也在場。」、「（有無補充
    意見？）第1 點：蔡鴻基請示三清道祖幫他把身體弄好，所
    以是蔡鴻基發心寄付的。第2 點：以上的流程都是三清道祖
    指示的，跟我都沒有關係。」等語（見警卷第4頁至第8頁）
    ；於偵查中供承：「（你有無用病床給蔡氏夫婦睡？）是太
    上道祖即三清道祖指示的。」、「（太上道祖怎麼指示你？
    ）因為蔡先生身體不舒服，是一個江老師帶他來禪院擲杯請
    示，所以太上道祖指示他要到仙宗禪院靜養。」、「（你有
    替太上道祖做傳話人？）都是他們自己問太上道祖的，我只
    是在旁邊聽。」、「（病床是你設置的？）我有在研究青草
    ，太上道祖指示我說蔡先生身體狀況不理想，要把青草絞碎
    ，讓他們在床上睡。」、「（什麼是36大法？）因為蔡氏夫
    婦擲杯，太上道祖同意收他們為徒，拜師的過程要包紅包 6
    包，要有36數字，包多少是隨便他們誠意。」、「（有要求
    蔡氏夫妻斷食）是他們有請示太上道祖，太上道祖有指示他
    們要斷食喝法水。」、「（你有無在旁邊媒介傳話）有，一
    定要的，我要幫忙溝通。」等語（見他字卷第54頁至第56頁
    ）。核與被告陳又慈於警詢時供承：「（你與周道陽有無能
    力醫治腎臟萎縮疾病？）我提供藥物讓他排毒及新陳代謝，
    周道陽是透過命盤及法令陣來幫他，所以我認為應該有辦法
    醫治蔡鴻基的腎臟疾病。」、「（蔡鴻基夫婦交付多少錢給
    你們作為拜師及作36大法的費用？）如何分配我不知道，周
    道陽拿220萬元給我，要我寄在土地銀行，因超過100萬元要
    填寫資料，所以我存入我的帳戶、周道陽的帳戶及我二兒子
    林詠捷的帳戶內。」、「（為何蔡鴻基夫婦的療程中需要禁
    食？）因為要讓他排毒，所以只先喝水。」、「（蔡鴻基夫
    婦交付之金錢現分別存於何處？）我存入土地銀行內，周道
    陽帳戶存入40萬元，我二兒子林詠捷帳戶90萬元，我的帳戶
    90萬元，但因我之前曾向土地銀行申請信用貸款，所以帳戶
    內只剩下40萬3,660 元。」等語情節大致相符（見警卷第12
    頁至第13頁）。依被告2 人前揭供述，就被告周道陽確有藉
    三清道祖指示，向蔡鴻基、周秀盆宣稱拜求「仙宗禪院」內
    供奉之太上道祖、行「36大法」及在禪院靜養睡臥藥床等，
    即得治癒蔡鴻基所罹腎臟疾病，被告陳又慈確有參與提供不
    明粉末及準備藥床，蔡鴻基、周秀盆因此交付紅包及藥床藥
    包費用合計232萬4,000元，由陳又慈將其中220 萬元分別存
    入周道陽、陳又慈等私人帳戶等情甚為明確，經核與被害人
    蔡鴻基、周秀盆前揭指證情節相符，自堪認俱屬實情。被告
    2 人所提供之所謂藥床，僅係普通之床墊，有扣案之床墊可
    證（見警卷第41頁、第45頁），而扣案之不明粉末並未驗出
    西藥成分，且因未提供處方資料，未能檢驗中藥成分（詳後
    述），又被告周道陽、陳又慈辯稱前揭扣案之不明粉末係食
    品，而非藥品，扣案之鋁箔裝藥粉亦係以青草絞碎而已，竟
    向被害人蔡鴻基、周秀盆收取床墊1個8,000元，藥包1包1萬
    元之高價，並稱確有療效，顯見被告周道陽、陳又慈以藉治
    療蔡鴻基所罹腎臟疾病之機會，向蔡鴻基、周秀盆訛詐高額
    之費用甚明。被告二人於本院審理時均稱蔡鴻基係上山拜師
    練習九陽神功等語，自不足採信。
(3)、證人方更新未在現場，證人方更新於原審審理時關於其拜被
    告周道陽為師修習九陽神功之結證情節，顯與本案無關；另
    證人江明和固於原審審理時結證：偕同蔡鴻基、周秀盆前往
    「仙宗禪院」並未聽聞關於蔡鴻基講述其病情及拜師得改善
    助益等情，惟江明和亦陳明於蔡鴻基、周秀盆與周道陽閒談
    間，其未全程在場乙情明確（見原審卷第206頁反面至第207
    頁），證人江明和所為證言，自難憑為有利被告周道陽、陳
    又慈認定之依據。被告周道陽、陳又慈嗣後翻異否認曾向蔡
    鴻基、周秀盆夫婦宣稱可治療及治癒蔡鴻基所罹腎臟疾病云
    云，顯屬卸責之詞，不足採信。
(4)、被告周道陽、陳又慈雖辯稱：蔡鴻基、周秀盆係因捐款寺廟
    道觀得抵繳稅捐，因而自願捐款，且行「36大法」之紅包數
    額僅以36為基數，究竟若干係依拜師者之意願及能力，並無
    硬性規定，藥床、藥包均由蔡鴻基、周秀盆自由判斷價值而
    購買云云。查「仙宗禪院」領有改制前臺南縣政府91年3 月
    22日91南縣寺登補字第396 號寺廟登記證，有該寺廟登記證
    在卷可稽（見原審卷第223頁至第224頁）。證人蔡鴻基於原
    審審理時結證：「（你有無跟周道陽說這些錢你可以抵稅？
    ）我有跟他說如果禪院沒有登記，恐怕會無法抵稅。」、「
    （你有要求說禪院有登記，有無印章？）這部分我沒有跟他
    說這件事情，我有跟他說縣政府的申請書。」、「（你為何
    說捐款要看是不是有登記要辦抵稅的，這是周道陽跟你表示
    什麼意見？）我們時常在捐款給廟寺。」等語（見原審卷第
    161 頁反面）；證人周秀盆於原審審理時結證：「（我記得
    你拜師完拿紅包來，我看到紅包很多錢，你們夫妻二人在那
    邊我不收，你才說驪山老母那邊你有捐，你問我說寺廟有無
    登記，如果有可以報稅，你收沒有關係，有無這樣說？）他
    沒有說不收，我是說當然這筆錢我要付出，你這寺廟有無登
    記，我捐這麼多錢，你的寺廟有登記才可以開收據給我，我
    一年可以報稅時減一點稅，我才問的，我拿給他時，他沒有
    說他不收。」等語（見原審卷第169 頁反面）。依上開證人
    蔡鴻基、周秀盆所述，渠等向被告周道陽詢問「仙宗禪院」
    有無寺廟登記，係用以抵繳部分稅捐以節省花費，被害人蔡
    鴻基、周秀盆前往「仙宗禪院」，本為蔡鴻基罹患腎臟疾病
    求助神明，自始非以抵繳稅捐而捐獻寺廟。參諸證人蔡鴻基
    於原審審理時結證：「（你們回去後，你們夫妻商量要包多
    少的？）是，我堅持剛開始3、5萬、6 萬，我太太說要趕快
    好就包大包一點。」等語（見原審卷第160 頁反面）；證人
    周秀盆於原審審理時結證：「（決定包36萬是你決定的，還
    是你先生決定的，還是你們家族會談後決定的？）我先生是
    跟我說3萬6就好，我跟我先生說既然他可以幫你治好病，我
    們花多一點錢沒有關係…」等語（見原審卷第167 頁反面）
    ，足見被害人蔡鴻基、周秀盆確係因求治蔡鴻基腎臟疾病心
    切，而交付前揭鉅額款項。證人蔡鴻基於原審審理時並結證
    ：「（如果這些物品使用後，你都已經知道沒有療效，你還
    會付費使用嗎？）我已經繳完錢。」，「（如果之前就知道
    沒有療效，是否還會付錢？）不可能。」等語（見原審卷第
    160 頁），益徵被害人蔡鴻基、周秀盆確遭被告周道陽訛詐
    可治癒蔡鴻基罹患之腎臟疾病因而交付錢財。被告周道陽、
    陳又慈前揭辯詞倒果為因，委無可採。又被告周道陽既有藉
    三清道祖指示，向蔡鴻基、周秀盆宣稱拜求「仙宗禪院」內
    供奉之三清道祖、行「36大法」及在禪院靜養睡臥藥床等，
    即得治癒蔡鴻基所罹腎臟疾病，而該「36大法」以36的數字
    為基礎，從360元、3,600元、3萬6,000元、36萬元均可，就
    被害人蔡鴻基、周秀盆實際給付每包紅包36萬元，顯然自始
    在其詐欺所得之犯意範圍，其抗辯被害人蔡鴻基、周秀盆究
    竟包給紅包金額若干有決定自由，即無涉詐欺云云，亦不足
    採。
(5)、按基於信仰自由，人有權相信不能證明之事，相對的，傳播
    宗教之人固亦毋庸證明宗教教義之真實性。然宗教之社會行
    為與單純宗教信仰，尚有差異，其恆與一般社會觀念相結合
    ，並不脫離一般社會之價值判斷，尤其以社會上之經濟活動
    為是，不能與宗教信仰相提並論而主張受有絕對保障。又宗
    教信仰往往有「超經驗」或「形而上」認知，固不能以人類
    當下之知識與能力予以檢驗，然宗教之社會行為，所作所為
    仍建立在人與人之關係上，且以人類當下之概念為主要內容
    ，自不能僅因披有神或靈之外表而豁免法律之適用（最高法
    院98年度台上字第3709號判決參照）。若自該宗教行為外觀
    ，判斷其目的、方法、結果，欠缺社會正當性、相當性，且
    係趁他人處於煩惱焦慮或不幸的狀態下，以能解決所遭遇的
    問題，使人不能做理性之思考，因而作出明顯違反科學社會
    經驗之判斷，超越社會一般容許之限度，以取得與顯不相當
    之財產，即難謂不具違法性。被害人因此誤信陷於錯誤而交
    付錢財，自屬該當詐欺之犯罪構成要件。被告周道陽趁被害
    人蔡鴻基、周秀盆求治蔡鴻基腎臟疾病心切，向被害人蔡鴻
    基、周秀盆宣稱拜求「仙宗禪院」內供奉之太上道祖、行「
    36大法」、睡臥禪院準備之藥床等，得治癒蔡鴻基所罹腎臟
    疾病，致使被害人蔡鴻基、周秀盆陷於錯誤而交付錢財，自
    應成立詐欺罪，不容被告周道陽、陳又慈假藉三清道祖指示
    ，規避至宗教信仰執為免責之藉口。此外，復有臺南縣政府
    警察局麻豆分局搜索扣押筆錄1紙、扣押物品目錄表1紙、相
    片12幀、存摺節影本3 紙附卷可稽（見警卷第36頁至第54頁
    ），及有不明粉末3 瓶、鋁箔裝藥粉（大包裝）73包、鋁箔
    裝藥粉（小包裝）15包及床墊2 個扣案可證，足見被告周道
    陽、陳又慈施以上開詐術，致使被害人蔡鴻基、周秀盆交付
    上開財物，應可認定。
(6)、證人蔡佩容於偵查中結證：於96年11月6 日陪同其父母蔡鴻
    基、周秀盆前往「仙宗禪院」，被告周道陽說「36大法」有
    三種價格，蔡鴻基、周秀盆適用36萬元之價格云云（見偵續
    卷第29頁）；於原審審理時結證：第1 次陪同其父母至「仙
    宗禪院」時，周道陽將伊拉至旁邊說最少需36萬元云云（見
    原審卷第173 頁）。然證人蔡鴻基、周秀盆於原審審理時均
    證稱：伊等第1 次前往「仙宗禪院」僅有江明和、蘇清榮陪
    同前往，蔡佩容第1次未去，係第3天才去等情（見原審卷第
    160頁、第162頁、第165頁反面、第166頁反面、第167 頁、
    第175 頁），證人江明和於原審審理時證稱：蔡鴻基、周秀
    盆第1 次前往「仙宗禪院」僅有伊陪同前往等語（見原審卷
    第201頁）；證人周秀盆於原審審理時改稱：第1次與友人同
    去，女兒蔡佩容沒去，第2 次有女兒蔡佩容同去，被告周道
    陽對其等說明「36大法」並有將女兒蔡佩容拉到旁邊說要36
    萬元，第3 次才去拜師等語（見原審卷第174頁反面至第175
    頁）；證人蔡佩容於原審審理時改稱：伊父母第1 次去時，
    伊未同往，伊第1 次去時，尚未拜師，因時間已久，無法詳
    細說明究竟前往幾次及確實時間等語（見原審卷第209 頁）
    。然被害人蔡鴻基、周秀盆於案發後製作警詢筆錄均稱係於
    96年11月6日初次前往「仙宗禪院」，於同年月8日拜師並交
    付紅包及藥床藥包費用合計232萬4,000元予被告周道陽（見
    警卷第16頁至第17頁、20頁至第21頁），被害人周秀盆及證
    人蔡佩容於警詢時均稱96年11月6 日蔡佩容有隨同前往「仙
    宗禪院」，被告周道陽有向蔡佩容說「36大法」之紅包需36
    萬元等語（見警卷第21頁、第30頁、警聲搜卷第6 頁）。按
    諸被害人蔡鴻基、周秀盆及證人蔡佩容就蔡佩容初次陪同被
    害人蔡鴻基、周秀盆前往「仙宗禪院」之時間先後證述不同
    ，若依被害人蔡鴻基、周秀盆及證人蔡佩容於警詢時所述，
    蔡佩容於96年11月6 日有隨同前往「仙宗禪院」，此與證人
    蔡鴻基、江明和於原審所為之證述、證人周秀盆於原審所為
    之證述情節不合；若依被害人周秀盆及證人蔡佩容嗣後於原
    審審理時所述，於被害人蔡鴻基、周秀盆初次前往「仙宗禪
    院」後至正式拜師中間，蔡佩容有陪同蔡鴻基、周秀盆前往
    「仙宗禪院」，亦與被害人蔡鴻基、周秀盆於警詢及偵查中
    證述係於96年11月6日初次前往「仙宗禪院」，同年月8日拜
    師，顯示其中間隔之同年月7 日並未前往「仙宗禪院」之情
    節不合。復因本案相隔時間已3 年餘，難期證人得清楚回憶
    勾稽確實時間日期，證人蔡佩容於偵查中及原審審理時所為
    證詞，因有前揭瑕疵無從釐清，要難憑為不利被告周道陽、
    陳又慈不利認定之依據。惟證人蔡佩容並非本案被害人，而
    關於認定被告周道陽、陳又慈有罪之相關事證部分，已如上
    述，故而排除檢察官所舉證人蔡佩容之證詞，仍無礙本院前
    揭認定。又前揭所引關於證人蔡鴻基、周秀盆、蔡佩容於警
    詢之證詞，係用以彈劾證人蔡佩容於偵、審結證及證人周秀
    盆於原審審理時證述關於被告周道陽對蔡佩容要求每包紅包
    36萬元情節之信憑性，既非作為被告周道陽、陳又慈犯罪成
    立與否之實體證據，自非法所不許（最高法院96年度台上字
    第4363號判決參照），併此敘明。
三、綜上所述，被告周道陽、陳又慈所為上開辯解，無非係事後
    卸責之詞，均無足採，被告二人所為詐欺取財之犯行，洵堪
    認定，本件事證明確，應依法論科。至被告二人聲請傳喚證
    人洪銘晃、吳鐵映、吳掌等人證明該等人曾向其拜師修習九
    陽神功，行36大法時係36元、360元、3,600元乙節，核與本
    案並不具關聯性，核無必要再為無益之調查，上開聲請，應
    予駁回。
貳、論罪科刑之理由
一、核被告周道陽、陳又慈所為，均係犯刑法第339條第1項之詐
    欺取財罪。
二、被告周道陽、陳又慈就上揭犯行，有犯意聯絡及行為分擔，
    為共同正犯。
三、另被告周道陽、陳又慈詐欺蔡鴻基、周秀盆夫妻二人，侵害
    二個個人財產法益，係一行為觸犯二罪名，應依刑法第55條
    前段想像競合犯之規定，從一重處斷。公訴意旨漏未論及二
    者有想像競合關係，容有未洽。
參、本院撤銷改判之理由
一、原判決以被告罪證明確，因予論罪科刑，固非無見，惟查：
(一)、原判決既於事實欄具體明確認定被告周道陽、陳又慈係向蔡
    鴻基、周秀盆夫妻二人以為蔡鴻基治病為由，致蔡鴻基、周
    秀盆夫妻陷於錯誤，而交付被告232萬4千元之行為，惟未於
    理由欄內詳為說明被告周道陽、陳又慈之行為，係詐欺蔡鴻
    基、周秀盆夫妻二人，侵害二個個人財產法益，為一行為觸
    犯二罪名，為想像競合犯，應從一重處斷，自有未合。
(二)、被告周道陽、陳又慈被訴違反醫師法部分，因公訴意旨認與
    詐欺取財部分，有想像競合犯關係，屬裁判上一罪，是其二
    人被訴違反醫師法部分，依後所述，雖屬不能證明，惟僅於
    理由內為不另為無罪之諭知即可，原判決未予詳查而另於主
    文宣告被告周道陽、陳又慈被訴醫師法部分無罪，亦有未洽
    。
二、綜上所陳，被告周道陽、陳又慈上訴意旨均否認有何上開詐
    欺取財之犯行，因而指摘原判決不當，雖均無理由，惟檢察
    官上訴意旨指稱被告被訴醫師法部分與上開論罪科刑部分，
    係想像競合犯，僅應於理由說明不另為無罪之諭知即可，依
    後所述，為有理由，且原判決亦有前揭其餘可議之處，自屬
    無可維持，而應由本院將原判決撤銷改判，以期適法。爰審
    酌被告周道陽身為禪院主持人，不思以正途取財，利用被害
    人蔡鴻基、周秀盆求治蔡鴻基腎臟疾病心切，設詞向被害人
    詐財，被告陳又慈則係被告周道陽之配偶，配合提供藥包藥
    床及處理詐得款項，對社會秩序造成之傷害，並兼衡被告周
    道陽、陳又慈均無前科，素行尚好，案發未久即將詐得款項
    如數返還被害人，被害人蔡鴻基、周秀盆亦表明無意提出告
    訴，及渠等犯罪動機、目的、手段、所生危害等一切情狀，
    就被告周道陽部分量處有期徒刑六月；陳又慈部分量處有期
    徒刑四月，併均諭知易科罰金之折算標準。
三、扣案之不明粉末3 瓶（扣押物品目錄表編號20）、鋁箔裝藥
    粉（大包裝）73包、鋁箔裝藥粉（小包裝）15包及床墊2 個
    ，為被告周道陽、陳又慈所有，且供本件犯罪所用之物，業
    據被告周道陽、陳又慈供陳在卷，爰依刑法第38條第1項第2
    款規定，併予宣告沒收。
四、末查，被告周道陽、陳又慈均未曾因故意犯罪受有期徒刑之
    宣告，有台灣高等法院被告全國前案紀錄表1 紙在卷可憑，
    且被告犯後已賠償被害人損失，本院認被告經此偵審程序及
    刑之宣告之教訓後，應知所警惕，信無再犯之虞，其上開所
    宣告之刑，認以暫不執行為適當，爰均依刑法第74條第1 項
    第1款規定，均併予宣告緩刑三年，以啟自新。
丙、不另為無罪諭知部分：
壹、公訴意旨另以：
一、被告周道陽、陳又慈共同基於意圖為自己不法所有之犯意聯
    絡，於前揭時、地，向蔡鴻基佯稱可請求禪院內供奉之太上
    道祖治病，須備妥三牲、酒禮、素果及1兩重金牌1面拜三清
    道祖為師，蔡鴻基之病即可治癒，致蔡鴻基、周秀盆不疑有
    他，於同年月8日11時許，備妥三牲、酒禮、素果及1兩重金
    牌1 面等物，由其女蔡佩容陪同前往「仙宗禪院」拜師治病
    ，因認被告周道陽、陳又慈此部分涉有刑法第339條第1項之
    詐欺取財罪嫌云云。
二、另被告周道陽、陳又慈明知其等未取得合法醫師資格，為取
    信於蔡鴻基、周秀盆，竟要求二人於15天內必須斷食，只能
    喝周道陽作法加持所得之法水，並由陳又慈提供白色藥瓶裝
    之不明藥粉供蔡鴻基、周秀盆於每天睡前服用，佯稱可以清
    理體內毒素，擅自執行醫療業務，因認被告周道陽、陳又慈
    共同涉犯醫師法第28條前段（起訴書誤載為第28條第1 項）
    之非法執行醫療業務罪嫌云云。
貳、按犯罪事實應依證據認定之，無證據不得認定犯罪事實。不
    能證明被告犯罪者，應諭知無罪之判決。刑事訴訟法第 154
    條第2項、第301條第1 項分別定有明文。次按認定不利於被
    告之事實，須依積極證據，茍積極證據不足為不利於被告事
    實之認定時，即應為有利於被告之認定，更不必有何有利之
    證據。而認定犯罪事實所憑之證據，雖不以直接證據為限，
    間接證據亦包括在內，然無論直接或間接證據，其為訴訟上
    之證明，須於通常一般之人均不致有所懷疑，而得確信其為
    真實之程度者，始得據之為有罪之認定，倘其證明尚未達到
    此一程度，而有合理之懷疑存在，致使無從為有罪之確信時
    ，即應為無罪之判決（最高法院30年上字第816 號、76年臺
    上字第4986號判例意旨參照）。次按檢察官就被告犯罪事實
    ，應負舉證責任，並指出證明之方法，刑事訴訟法第161 條
    第1 項定有明文。故檢察官對於起訴之犯罪事實，應負提出
    證據及說服之實質舉證責任。倘其所提出之證據，不足為被
    告有罪之積極證明，或其指出證明之方法，無從說服法院以
    形成被告有罪之心證，基於無罪推定之原則，自應為被告無
    罪判決之諭知，最高法院92年臺上字第128 號判例意旨參照
    。再按，刑事被告並無自證己罪之義務，其在訴訟上所為之
    辯解，只須達於對起訴事證提出合理質疑之程度為已足，檢
    察官如對被告所舉反證仍有爭執，即應依刑事訴訟法第 161
    條規定積極舉證釋疑。被告等既堅決否認犯罪，檢察官所舉
    證據復不足以使法院產生有罪之心證，原判決因認被告等犯
    罪不能證明，於法尚無不合，最高法院97年度台上字第3099
    號判決意旨參照。依上開最高法院判例及判決意旨可知，基
    於被告無自證己罪之義務，被告對於檢察官所起訴之事證所
    為之辯解，只須使法院達於合理懷疑之程度即可，檢察官如
    有爭執，即須依刑事訴訟法第161 條積極舉證，惟檢察官所
    舉證據如不足以使法院對被告產生有罪確信之心證，基於無
    罪推定之原則，法院即應為被告無罪判決之諭知。
參、本件公訴意旨認被告周道陽、陳又慈涉犯上前開詐欺取財、
    醫師法第28條前段之非法執行醫療業務之犯行，無非以被告
    周道陽、陳又慈之供述、被害人蔡鴻基、周秀盆之指述、證
    人蔡佩蓉之證述、扣案之不明粉末3 瓶、鋁箔裝藥粉（大包
    裝）73包、鋁箔裝藥粉（小包裝）15包及床墊2 個為其主要
    論據。
肆、惟訊據被告周道陽、陳又慈堅決否認涉犯上揭詐欺取財及非
    法執行醫療業務之犯行，被告周道陽辯稱：蔡鴻基、周秀盆
    夫妻係自己備妥三牲、酒禮、素果前往「仙宗禪院」拜拜，
    伊沒有要渠等準備那些東西，伊亦沒有看到1 兩重之金牌；
    又法水係放在三清道祖那邊拜拜的水，口渴自己去喝，伊並
    無提供內服藥品予蔡鴻基食用，扣案粉末亦未驗出西藥成分
    等語；被告陳又慈辯稱：蔡鴻基、周秀盆夫妻係自己備妥三
    牲、酒禮、素果前往「仙宗禪院」拜拜，伊沒有要渠等準備
    那些東西，伊亦沒有看到1 兩重之金牌；另因蔡鴻基、周秀
    盆自稱排便不順，故有提供自己經常服用之酵素給予蔡鴻基
    、周秀盆服用，該酵素檢驗結果並無西藥成分，所提供藥床
    藥包使用之青草並未交付內服，並非醫療行為等語。
伍、經查：
一、按刑法所規定之詐欺取財罪，除行為人有施用詐術之客觀犯
    行外，尚須具有意圖為自己不法所有之主觀違法要素，始足
    成立。經查：蔡鴻基、周秀盆於前揭時、地備妥三牲、酒禮
    、素果及1兩重金牌1面等物用以供奉三清道祖，合於敬神禮
    俗常規，且查無證據足資證明被告周道陽、陳又慈有未用以
    敬神而挪為私用之行為，亦無證據足以證明被害人蔡鴻基、
    周秀盆確將三牲、酒禮、素果及1兩重金牌1面交付予被告周
    道陽、陳又慈收取，自難謂係施用詐術且有不法所有之意圖
    ，被告周道陽、陳又慈此部分犯罪自屬不能證明。
二、次查被告周道陽、陳又慈均不具醫師資格乙節，雖據被告周
    道陽、陳又慈供明在卷。惟按醫師法第28條所稱醫療業務之
    行為，係指以治療、矯正或預防人體疾病、傷害、殘缺為目
    的，所為的診察、診斷及治療；或基於診察、診斷結果，以
    治療為目的，所為的處方、用藥、施術或處置等行為的全部
    或一部，均屬之。為兼顧社會現況，行政院衛生署於82年11
    月19日衛署醫字第82075656號公告不列入醫療管理行為事項
    ，包括(1)未涉及接骨或交付內服藥品，以傳統之推拿手法，
    或使用民間習用之外敷膏藥、外敷生草藥與藥洗，對運動跌
    打損傷所為之處置行為。(2)未使用儀器、未交付或使用藥品
    ，或未有侵入性，而以傳統習用方式，對人體疾病所為之處
    置行為。如藉按摩、指壓、刮痧、腳底按摩、收驚、神符、
    香灰、拔罐、氣功與內功之功術等方式，對人體疾病所為之
    處置行為，有此函件網路查詢資料在卷可參（見偵續卷第18
    頁）。又未取得合法醫師資格之「乩童」在神廟內作法時，
    替病人診斷並開處方，應否成立醫師法第28條之非法執行醫
    療業務罪，須視其客觀上診斷處方之具體情形及主觀上有無
    以執行醫療行為為業務之意思而定；如其為人治病，係以求
    神問卜，或代神翻譯，傳達神旨，或代神向人解卜為方法，
    則尚與醫師之醫療行為有間，其主觀上似亦乏以醫療行為為
    業務意思，自不能論以該罪；如其診斷處方，係以畫製靈符
    供病人貼用，或以香灰泡開水供病人服用為方法，則此種行
    為，原屬迷信陋俗，且靈符香灰本非藥物，若更無其他治療
    行為，亦與上開要件不符（司法院(72)廳刑一字第163 號函
    參照）。且查公訴意旨所指被告周道陽、陳又慈提供予被害
    人蔡鴻基、周秀盆服用之扣案不明粉末及扣案之鋁箔裝藥粉
    （大藥包）、鋁箔裝藥粉（小藥包），經送鑑驗結果，並未
    驗出西藥成分，且因未提供處方資料，未能檢驗中藥成分，
    有行政院衛生署97年1 月28日衛署藥字第0970001763號函暨
    所附送驗藥品清單、行政院衛生署藥物食品管理局97年1月9
    日藥檢參字第0960023020號函暨所附檢驗報告書、99年6 月
    15日FDA研字第0990011557號函暨所附檢驗報告書、99年9月
    9日FDA研字第0990048187號函在卷可稽（見偵卷第12頁至第
    30頁、本院卷第87頁至第90頁、第121 頁），檢察官復未能
    提出其他證據證明扣案不明粉末確屬藥品，被告周道陽、陳
    又慈辯稱前揭扣案不明粉末係食品，而非藥品，應堪採信，
    自難認定被告周道陽、陳又慈確有執行醫療行為，自可認定
    。又被告周道陽、陳又慈縱有傳達神旨指示蔡鴻基、周秀盆
    應禁食、服用法水及睡臥藥床、藥包等，應僅構成其等實施
    詐術之一部，尚難據以認定被告周道陽、陳又慈主觀上係基
    以執行醫療行為之意思，足認與醫師之醫療行為有間，且查
    無積極證據足資被告周道陽、陳又慈上開行為係侵入性對人
    體疾病所為之用藥、處置行為，亦應認非屬醫師法第28條所
    規範之醫療業務之行為，被告周道陽、陳又慈此部分犯罪亦
    屬不能證明。
三、又按刑法第55條所定一行為而觸犯數罪名之想像競合犯，應
    從一重處斷，其規範意旨在於避免對於同一犯罪行為予以過
    度評價，所謂「同一行為」應指實行犯罪之行為完全或局部
    具有同一性而言。法律分別規定之數個不同犯罪，倘其實行
    犯罪之行為，彼此間完全或局部具有同一性而難以分割，應
    得依想像競合犯論擬；若彼此間仍具有獨立性，應非屬想像
    競合犯之範疇。至於所犯數個不同犯罪不屬想像競合犯，各
    別保護之法益又不具備關聯性，予以併合處罰，於社會通念
    上，不致於過度評價犯罪行為，有失刑罰之公平性，自應論
    以數罪。查檢察官起訴書事實欄既載明「向蔡鴻基、周秀盆
    佯稱可請求禪院內供奉之太上道祖（即三清道祖）為蔡鴻基
    治病，必須作「36大法」，即依能力準備新臺幣（下同）36
    0元，或3,600元，或3萬6,000元，或36萬元等以36為基數之
    紅包6 份，其中包給三清道祖4份，包給周道陽、陳又慈各1
    份，拜三清道祖及周道陽為師，治療期間15日需入住禪院睡
    臥藥床，藥床收費8,000 元，藥床床墊下放置鋁箔裝之藥粉
    每包收費1 萬元，15日之療程需用藥粉12包共計12萬元，療
    程結束再服用藥物1 包，費用3萬6,000元，蔡鴻基之病即可
    痊癒，致使蔡鴻基、周秀盆陷於錯誤。」等語，渠等被訴違
    反醫師法之行為，實係渠等施以詐術之部分行為，應認法律
    分別規定違反醫師法及詐欺取財係之數個不同犯罪，惟渠等
    實行詐欺取財犯罪之行為，與違反醫師法間實具有完全或局
    部具有同一性而難以分割，自應依想像競合犯論擬，故而檢
    察官認丙、壹、一及二之部分，與上揭論罪科刑部分有想像
    競合犯關係，為裁判上一罪，爰就此部分不另為無罪之諭知
    。
丁、適用之法律
一、刑事訴訟法第369 條第1項前段、第364條、第299條第1項前
    段。
二、刑法第28條、第339 條第1項、第55條、第41條第1項前段、
    第38條第1項第2款、第74條第1項第1款，刑法施行法第1 條
    之1。
本案經檢察官郭珍妮到庭執行職務。
中    華    民    國   100    年    10    月     5    日
                  刑事第四庭    審判長法  官  吳志誠
                                      法  官  陳珍如
                                      法  官  吳森豐
以上正本證明與原本無異。
檢察官如不服本判決應於收受本判決後10日內向本院提出上訴書
，其未敘述上訴理由者並得於提起上訴後10日內向本院補提理由
書。
被告均不得上訴。
                                      書記官  岑  玢
中    華    民    國   100    年    10    月     5    日
附錄本案論罪科刑法條全文：
刑法第339條第1項：
意圖為自己或第三人不法之所有，以詐術使人將本人或第三人之
物交付者，處五年以下有期徒刑、拘役或科或併科一千元以下罰
金。